【裁判字號】    96,上國易,23
【裁判日期】    970312
【裁判案由】    國家損害賠償
【裁判全文】
臺灣高等法院民事判決                96年度上國易字第23號
上  訴  人  桃園縣楊梅鎮公所
法定代理人  丙○○
訴訟代理人  彭國良律師
被上訴人    乙○○
            丁○○
上列當事人間國家損害賠償事件，上訴人對於中華民國96年 9月
21日台灣桃園地方法院95年度國字第16號第一審判決提起上訴，
經本院於97年2月27日言詞辯論終結，並判決如下：
    主    文
原判決不利於上訴人部分廢棄。
上開廢棄部分，被上訴人在第一審之訴及假執行之聲請均駁回。
第一、二審訴訟費用（除確定部分外)由被上訴人負擔。
    事實及理由
一、被上訴人丁○○未於言詞辯論期日到場，核無民事訴訟法第
    386 條所列各款情形，依上訴人之聲請，由其一造辯論而為
    判決。
二、被上訴人丁○○、乙○○、及原審原告甲○○主張：
    訴外人李茂亮係上訴人桃園縣楊梅鎮公所之清潔隊員，以駕
    駛垃圾轉運車為業務，於94年6月29日凌晨4時30分許，駕駛
    車號772-QD號垃圾轉運車，沿桃園縣中壢市○○里○○○路
    往文化路方向行駛，行經上開松江南路與合江路口前，因路
    口號誌為閃光黃燈，本應減速接近，注意安全且小心通過，
    並應注意車前狀況並隨時採取必要之安全措施，依當時天陰
    、夜間有照明、柏油路面濕潤無障礙之情形，並無不能注意
    之情事，適有甲○○所駕駛丁○○所有車號8358 -DZ自用小
    客車附載被上訴人丁○○及乙○○，沿桃園縣中壢市○○路
    往桃園方向行駛，行經上開松江南路與合江路口時，與李茂
    亮所駕駛之上開垃圾轉運車發生擦撞，致甲○○受有右手尺
    骨骨折、右手肘及右膝裂傷、頭部外傷之傷害，丁○○則受
    有顱內出血之傷害，另乙○○則受有左側鎖骨骨折等傷害，
    李茂亮業由台灣桃園地方法院 (以下簡稱桃園地院）以95
    年度桃交簡字第1286號刑事判決判處有期徒刑2個月在案。
    李茂亮係上訴人之清潔隊員，因過失而與甲○○所駕駛車輛
    發生擦撞，自係上訴人所屬之公務員於執行職務時有過失，
    上訴人應就被上訴人之損害負賠償責任，惟上訴人卻拒絕理
    賠。
三、上訴人則以：
    本件車禍之發生係因甲○○飲酒過量且超速，過失比例上訴
    人應僅為1成，方為允當，並非原審判決之25%。甲○○於桃
    園地院檢察署94年度偵字第14645號過失傷害案件中，表示
    其於事故發生當時之時速為50至60公里，其行使之車道並無
    號誌，而依道路交通事故調查報告表(一)所示，該處之時速限
    制為50公里，依證人即現場處理員警林昱廷證稱上訴人所行
    駛之松江南路為幹線道，被上訴人等所行駛之吉林路、合江
    街為支線道，且被上訴人所行駛之車道應有閃光紅燈之設置
    ，甲○○陳稱該行向之閃光紅燈故障無作用，惟依案發當時
    之情況，甲○○並無不能注意之情事，竟於行經號誌故障而
    無交通警察指揮之交岔路口，未暫停讓幹線道車先行，反以
    逾越時速之速度行駛，其未注意車前狀況並隨時採取必要之
    安全措施，違反上開道路交通安全規則之規定。原審認定上
    訴人修車工資為新臺幣（下同）3萬2千元，惟除此之外，上
    訴人修車費用之工資尚包含車樑校正5萬7千元及車箱校正2
    萬元，故上訴人修車工資為10萬9千元。另折舊所採之年數5
    年及依定率遞減法計算，並不適用於上訴人，此車於91年4
    月8日購置至發生事故 (即94年6月29日)止，上訴人維護、
    保養運行良好，計花費百餘萬元，若無此事故發生，上訴人
    即不需花費此修理費用，且折舊係因時間過往往後計算，並
    非往前追溯計算，上訴人認為修理費用應全額認列，折舊應
    往後依平均法核計，方為合理等語置辯。
四、被上訴人丁○○、乙○○、原審原告甲○○分別起訴請求上
    訴人賠償 631,229元、201,193元、604,734元本息，原審判
    命上訴人賠償丁○○37,807元本息、賠償乙○○10,298元本
    息，並駁回甲○○之請求，上訴人就其敗訴部分聲明上訴，
    其上訴聲明為：(一)原判決不利於上訴人部分廢棄。(二)上開廢
    棄部分，被上訴人在第一審之訴及假執行之聲請均駁回。(三)
    第一、二審訴訟費用由被上訴人負擔。被上訴人對敗訴部分
    未聲明不服，乙○○之答辯聲明為：上訴駁回。
五、兩造不爭之事實：
    被上訴人乙○○主張訴外人李茂亮係上訴人之清潔隊員，負
    責駕駛垃圾轉運車，於前時、地駕駛車號772-QD號垃圾轉運
    車，載運垃圾至中壢市南區焚化爐焚燒途中，與甲○○所駕
    駛車號8358 -DZ自用小客車發生車禍，致使甲○○受有右手
    尺骨骨折、右手肘及右膝裂傷、頭部外傷，前開自用小客車
    上之乘客即被上訴人丁○○及乙○○分別受有顱內出血及左
    側鎖骨骨折之傷害。李茂亮業經桃園地院以95年度桃交簡字
    第1286號刑事判決判處有期徒刑2個月確定。被上訴人乙○
    ○等以書面向上訴人請求國家賠償，遭上訴人拒絕賠償等事
    實，為兩造所不爭執，並有被上訴人所提行政院署立桃園醫
    院診斷證明書3紙、桃園地院檢察署94年度偵字第1465號聲
    請簡易判決處刑書、國家賠償請求書、拒絕賠償理由書各1
    紙、醫療收據8紙等影本附卷可稽，且經原法院依職權調閱
    桃園地院95年度桃交簡字第1286號刑事卷宗核閱屬實，自堪
    信屬實。
六、兩造爭點之論述：
    本件經原審判決後，上訴人對原法院認定車禍發生之過失比
    例、上訴人修車費用之抵銷不服，爰僅就上訴人上訴部分為
    審酌：
    (一)原判決認定之過失比例應屬允當：
      上訴人所屬清潔隊員李茂亮，於94年6月29日凌晨4時30分
      許，駕駛車號772－QD號聯結車，沿桃園縣中壢市○○里
      ○○○路往文化路方向行駛，行經上開松江南路與合江路
      口前，因行向為幹道，路口號誌為閃光黃燈，本應注意車
      輛，且應減速接近，注意安全，小心通過，並應注意車前
      狀況並隨時採取必要之安全措施，而依當時天候為陰，夜
      間有照明，道路無缺陷、無障礙物等情形，並無不能注意
      之情事，竟疏未注意於接近該路口時減速並注意車前狀況
      ，致與甲○○駕駛之8358－DZ號自小客車碰撞，李茂亮因
      業務過失傷害罪，經桃園地院判處有期徒刑 2月之事實，
      為上訴人所不爭執。按，閃光黃燈表示「警告」，車輛應
      減速接近，注意安全，小心通過；駕駛人駕駛汽車，應遵
      守道路交通標誌、標線、號誌之指示，並服從執行交通勤
      務之警察或依法令執行指揮交通及交通稽查任務人員之指
      揮；汽車行駛時，駕駛人應注意車前狀況，並隨時採取必
      要之安全措施。道路交通標誌標線號誌設置規則第211條
      第1項第1款、道路交通安全規則第90條、第94條第3項分
      別定有明文。李茂亮於警詢時供稱當時時速約40至50公里
      ，依道路交通事故調查報告表(一)所示，該處之時速限制為
      50公里，李茂亮於肇事時之時速接近速限，顯並未減速，
      而李茂亮亦自承於通過時並未見到被上訴人等之車輛，足
      認其未注意車前狀況以採取必要之安全措施始發生系爭車
      禍，李茂亮確未盡其應注意之義務，應負過失罪責甚明。
      原判決認甲○○就車禍之發生應負大部分即75%之過失責
      任，應屬允當。上訴人仍執前詞抗辯甲○○應負90%之過
      失責任云云，洵無可採。
    (二)上訴人抗辯修車工資為10萬9千元，應屬可採：
      1.原判決認上訴人支出之修理費用394,000元，其中工資
        為32,000元，上訴人抗辯除32,000元工資外，尚包含車
        樑校正57,000元及車箱校正20,000元。經查，上訴人提
        出之估價單確實記載車樑校正57,000元及車箱校正
        20,000元（原審卷第125頁），只因影印關係致「品名
        」部分略有脫漏，上訴人抗辯其修車工資計109,000 元
        應屬有據。
      2.營利事業所得稅查核準則第95條第 8款規定：「固定資
        產提列折舊採用定率遞減法者，以 1年為計算單位，其
        使用期間未滿 1年者，按實際使用之月數相當於全年之
        比例計算之，不滿1月者，以1月計」。系爭清潔車出廠
        時間為91年4月，計算至94年6月29日撞擊受損止，折舊
        年數為3年3月，再依行政院公佈之「固定資產耐用年數
        表」及「固定資產折舊率表」，系爭清潔車（特種自用
        曳引車）之耐用年數為 5年，依定率遞減法每年應折舊
        千分之369，又按固定資產採用定率遞減法者，其最後1
        年度之未折減餘額，以等於成本10分之 1為合度，所得
        稅法第54條第 3項定有明文。上訴人抗辯其清潔車花費
        百萬元，維護良好，不應折舊云云，與前開規定不符，
        委無可採。則上訴人上開更換零件費用285,000元（即
        394,000－109,000＝285,000）應扣除之折舊額為
        220,002元｛計算式為：第1年折舊額為285,000×0.369
        ＝105,165元；第2年折舊額為（285,000－105,165）×
        0.369＝66,359元；第3年折舊額為（285,000－105,165
        －66,359）×0.369＝41,873元；第4年之3個月折舊額
        為6,605（285,000－105,165－66,359－41,873）×
        0.369×3/12＝6,605；105,165＋66,359＋41,873＋
        6,605＝220,002，元以下均四捨五入｝，則扣除折舊後
        ，系爭清潔車回復原狀連同工資得請求被上訴人賠償之
        必要費用，應為173,998元（285,000－220,002 ＋
        109,000＝173,998）。
      (三)上訴人抵銷之抗辯為有理由：
        原判決認上訴人應賠償被上訴人丁○○之金額為37,807
        元，應賠償乙○○10,298元，應賠償甲○○31,184元，
        而上訴人得請求被上訴人賠償之必要費用，為 173,998
        元。按「駕駛機車有過失致坐於後座之人被他人駕駛之
        車撞死者，後座之人係因藉駕駛人載送而擴大其活動範
        圍，駕駛人為之駕駛機車，應認係後座之人之使用人，
        原審類推適用民法第 224條之規定而適用過失相抵之法
        則，依民法第217條第1項規定減輕被上訴人之賠償金額
        ，並無不合。（最高法院74年度台上字第1170號判例參
        照）。原審原告甲○○行駛於支線道車未讓幹道車先行
        、且超速行駛，就系爭車禍之發生與有過失，被上訴人
        丁○○、乙○○搭乘甲○○駕駛車輛，甲○○乃被上訴
        人之使用人，上訴人抗辯被上訴人應就系爭車禍造成上
        訴人清潔車之損害負賠償責任，並主張與被上訴人請求
        之賠償金額抵銷，洵屬有據。經抵銷後，被上訴人已無
        可請求之金額（37,807＋10,298＋31,184－173,998＝
        －94,709）。
七、綜上所述，被上訴人丁○○、乙○○本於國家賠償法之法律
    關係，請求上訴人賠償37,807元、10,298元本息，固屬有據
    ，但因上訴人對被上訴人有侵權行為之損害賠償債權
    173,998元，經上訴人行使抵銷權後，被上訴人已無可請求
    之金額。原審判命上訴人分別給付被上訴人丁○○、乙○○
    37,807元、10,298元本息，並為假執行之宣告，自有未洽。
    上訴意旨指摘原判決此部分不當，求予廢棄改判，為有理由
    。自應由本院予以廢棄改判，如主文第2項所示。
八、據上論結，本件上訴為有理由，依民事訴訟法第 450條、第
    78條、第85條第1項前段、第463條、第385條第1項前段，判
    決如主文。
中    華    民    國    97    年    3     月    12    日
                    民事第二庭
                        審判長法  官  吳謙仁
                              法  官  李瓊蔭
                              法  官  蘇瑞華
正本係照原本作成。
不得上訴。
中    華    民    國    97    年    3     月    13    日
                              書記官  賴以真


司法院資訊處製作；財團法人民間司法改革基金會備份。
